【裁判字號】    97,消債更,1169
【裁判日期】    971022
【裁判案由】    聲請更生程序
【裁判全文】
臺灣高雄地方法院民事裁定          97年度消債更字第1169號
聲  請  人  甲○○
代  理  人  李育任律師
上列當事人聲請消費者債務清理事件，本院裁定如下：
    主  文
聲請人甲○○自民國九十七年十月二十二日下午五時起開始更生
程序。
命司法事務官進行本件更生程序。
保全處分之聲請駁回。
    理  由
一、聲請意旨略以：聲請人前積欠附表一所示銀行消費借貸、信
    用卡、現金卡契約無擔保債務，因無法清償債務，於民國95
    年間依金融主管機關協調成立之中華民國銀行公會會員辦理
    消費金融案件無擔保債務協商機制，與其等達成分期還款之
    協議，約定每月償還新台幣（下同）21,596元，但因協商當
    時附表二所示之臺灣土地銀行之房屋貸款、合作金庫銀行之
    保證債務及國泰世華銀行之保單質借未參與協商，致聲請積
    欠債權人之總債務高達新台幣7,402,008 元，已逾聲請人負
    荷能力外，致聲請人於未按期履行與前開分期還款協議，且
    未按期償還其他債權人。因聲請人於協商時之每月收入只有
    15,840元，且自96年3 月起即失業至今均無法找到工作，以
    聲請人失業前之每月收入僅約15,840元及現失業無收入之狀
    況，於扣除每月應償還之協商分期款21,596元尚有不足，顯
    不足以支應其個人生活基本開銷，實已陷於不能清償之情形
    。又聲請人於97年6 月16日已依消費者債務清理條例之規定
    ，向最大債權金融機構臺灣土地銀行申請協商，惟遭臺灣土
    地銀行退件，致協商不成立，爰依消費者債務清理條例之規
    定聲請更生；並聲請准許就本院97年度司執字第96011 號拍
    賣聲請人不動產事件為停止執行之保全處分等語。
二、按，「債務人不能清償債務或有不能清償之虞者，得依本條
    例所定更生程序，清理其債務」；「債務人無擔保或無優先
    權之債務總額未逾1,200 萬元者，於法院裁定開始清算程序
    或宣告破產前，得向法院聲請更生」；「法院開始更生程序
    之裁定，應載明其年、月、日、時，並即時發生效力」；「
    法院裁定開始更生或清算程序後，得命司法事務官進行更生
    或清算程序，必要時得選任律師、會計師或其他適當之自然
    人或法人一人為監督人或管理人。」，消費者債務清理條例
    第3 條、第42條第1 項、第45條第1 項、第16條第1 項分別
    定有明文。
三、聲請人主張其積欠如附表一及附表二所示債權人上開債務；
    雖曾與附表一所示銀行，依中華民國銀行公會會員辦理消費
    金融案件無擔保債務協商機制達成分期還款之協議，但臺灣
    土地銀行之房屋貸款、合作金庫銀行之保證債務及國泰世華
    銀行之保單質借未參與當時之協商；且經聲請人於97年6 月
    16日依消費者債務清理條例之規定，向最大債權金融機構臺
    灣土地銀行申請協商後，遭臺灣土地銀行退件致協商不成立
    等事實，業據聲請人提出財團法人金融聯合徵信中心當事人
    查詢個人資料（信用報告）回覆書、無擔保債務還款計劃、
    協議書、前置協商退件通知函為證（卷第6-21、69-82 頁以
    下），足認屬實。故本件所應審酌者為聲請人是否有不能清
    償債務或不能清償之虞之情形。
四、經查：
（一）聲請人主張其於協商時之每月收入只有15,840元，且自96
      年3 月起即失業至今均無法找到工作等事實，業據聲請人
      陳明在卷，並有其95至96年度財政部國稅局綜合所得稅各
      類所得資料清單、離職證明書（卷第29-30 、9 頁），堪
      認屬實。就聲請人本人之必要生活支出部份，聲請人並未
      提出全部憑證以資證明，無從審酌是否均屬必要之費用，
      此部份因消費者債務清理條例之立法目的，係為使不幸陷
      入經濟困境之人得以清理債務、重建生活，並在清理過程
      中能保有符合人性尊嚴之最低基本生活，而非維持債務人
      過去慣常之寬逸生活，是於評估履行原協商方案是否顯有
      重大困難時，並非由聲請人任意主張其基本生活費用之數
      額，否則將造成揮霍無度以致清償能力降低，反而易使更
      生程序無從進行，因此本院認應以內政部所公告之97年度
      台灣省低收入戶最低生活費用每人每月為9, 829元計算始
      為合理，而聲請人就此部份主張其每月之必要生活費用支
      出為3,000 元，低於上開最低生活費，尚屬可採；至聲請
      人主張支出人壽保險費用2,000 元部分，因非屬必要之生
      活費用，不予計入。至聲請人配偶林旺慶雖95年度有平均
      收入20,784元，96年度有平均收入46,358元，有其95及96
      年度綜合所得稅各類所得資料清單、財產歸屬資料清單及
      活期儲蓄存款存摺薪資轉帳所示（卷第63-64 、65、66-6
      8 頁）在卷可稽，惟夫妻父母子女獨立之人格個體，財產
      、債務及權利義務依法獨立及個別所有，係現代法治之基
      本觀念，要求或強迫其等間互相代償債務於法無據且不合
      情理，且以其配偶之收入亦無法完全支付聲請人及其夫之
      債務與必要之生活費用支出，並予敘明。。
（二）又聲請人名下雖有土地及房屋各1 筆及汽車等財產，有聲
      請人之財產歸屬資料清單在卷可稽（卷第31頁），惟此房
      地係其本人賴以居住之自用住宅，如出售清償，勢必需要
      另外租屋居住，將增加租金支出而減少其清償債務之能力
      ，且依上開財產歸屬資料清單所載，聲請人所有之房地及
      汽車等財產之總現值只有約1,939,810 元，變賣後亦不足
      清償其總債務7,402,008 元。本件不論以聲請人失業前及
      現失業每月已無收入之情況，於扣除每月應償還之協商分
      期款21,596元尚有不足，顯不足以支應其個人生活基本開
      銷，堪認其確有已陷於不能清償之情形，且聲請人無法繼
      續償還債務，係因客觀收入不足所致，而非因故意有浪費
      或其他不利償還行為所致。
五、綜上所述，聲請人有不能清償債務之情事，其無法清償如附
    表所示之無擔保債務未逾1,200 萬元，且無消費者債務清理
    條例第46條各款所定應駁回更生聲請之事由存在，故聲請人
    聲請本件更生，即無不合，應予准許，爰裁定如主文第1 項
    所示，並依上開規定命司法事務官進行本件更生程序，爰裁
    定如主文第2項所示。
六、又本件更生聲請業經准許，已無保全處分必要，爰裁定如主
    文第3項所示。
七、依消費者債務清理條例第11條第1 項、第45條第1 項、第16
    條第1 項，裁定如主文。
中    華    民    國    97    年    10    月    22    日
                  民事第五庭  法      官  郭文通
上為正本係照原本作成。
本件不得抗告。
本裁定已於民國97年10月22日下午5時公告。
中    華    民    國    97    年    10    月    22    日
                              書  記  官  卓榮杰
附表一：無擔保債權人清冊
┌──┬────────────┬────────┐
│編號│債權人                  │金額（新臺幣）  │
├──┼────────────┼────────┤
│一  │臺灣土地銀行            │61,884元        │
├──┼────────────┼────────┤
│二  │國泰世華銀行            │212,976元       │
├──┼────────────┼────────┤
│三  │兆豐國際銀行            │83,457元        │
├──┼────────────┼────────┤
│四  │荷蘭銀行                │165,596元       │
├──┼────────────┼────────┤
│五  │玉山銀行                │65,716元        │
├──┼────────────┼────────┤
│六  │中國信託銀行            │117,621元       │
├──┼────────────┼────────┤
│七  │永豐信用卡股份有限公司  │277,207元       │
├──┼────────────┼────────┤
│八  │渣打銀行                │100,000元       │
├──┼────────────┼────────┤
│九  │花旗銀行                │120,000元       │
├──┴────────────┼────────┤
│合               計           │1,204,457元     │
└───────────────┴────────┘
附表二：有擔保債權人清冊
┌──┬────────────┬────────┬────────────┐
│編號│債權人                  │金額（新臺幣）  │  種        類          │
├──┼────────────┼────────┼────────────┤
│一  │臺灣土地銀行            │4,922,000元     │房屋貸款                │
├──┼────────────┼────────┼────────────┤
│二  │順益汽車股份有限公司    │249,480元       │汽車貸款                │
├──┼────────────┼────────┼────────────┤
│三  │合作金庫銀行            │869,071元       │保證債務                │
├──┼────────────┼────────┼────────────┤
│四  │國泰世華銀行            │157,000元       │保單質借                │
├──┴────────────┼────────┼────────────┤
│合               計           │6,197,551元     │                        │
└───────────────┴────────┴────────────┘


司法院資訊處製作；財團法人民間司法改革基金會備份。
